【裁判字號】    98,上訴,112
【裁判日期】    980227
【裁判案由】    家暴傷害
【裁判全文】
臺灣高等法院臺南分院刑事判決         98年度上訴字第112號
上  訴  人  臺灣臺南地方法院檢察署檢察官
被      告  乙○○
上列上訴人因被告家暴傷害案件，不服臺灣臺南地方法院97年度
訴字第1225號中華民國97年11月10日第一審判決（起訴案號：臺
灣臺南地方法院檢察署97年度偵字第7686號），提起上訴，本院
判決如下：
    主  文
上訴駁回。
    理  由
一、按刑事訴訟法第三百六十一條、第三百六十七條規定，不服
    地方法院之第一審判決而上訴者，應提出上訴書狀，並敘述
    「具體理由」，為上訴必備之程式；其所提出之書狀未敘述
    上訴理由，或僅曾以言詞陳述上訴理由者，均應於上訴期間
    屆滿後二十日內補提理由書於第一審法院。第一審法院經形
    式審查，認逾期未補提上訴理由者，應定期間先命補正；逾
    期未補正者，為上訴不合法律上之程式，應以裁定駁回。倘
    「已提出上訴理由」，但所提非屬具體理由者，則由第二審
    法院以上訴不合法律上之程式，判決駁回。而所謂「具體理
    由」，必依據卷內既有訴訟資料或提出新事證，指摘或表明
    第一審判決有何採證認事、用法或量刑等足以影響判決本旨
    之不當或違法，而構成應予撤銷之具體事由，始克當之（例
    如：依憑證據法則具體指出所採證據何以不具證據能力，或
    依憑卷證資料，明確指出所為證據證明力之判斷如何違背經
    驗、論理法則）；倘僅泛言原判決認定事實錯誤、違背法令
    、量刑失之過重或輕縱，而未依上揭意旨指出具體事由，或
    形式上雖已指出具體事由，然該事由縱使屬實，亦不足以認
    為原判決有何不當或違法者（例如：對不具有調查必要性之
    證據，法院未依聲請調查亦未說明理由，或援用證據不當，
    但除去該證據仍應為同一事實之認定），皆難謂係具體理由
    ，俾與第二審上訴制度旨在請求第二審法院撤銷、變更第一
    審不當或違法之判決，以實現個案救濟之立法目的相契合，
    並節制濫行上訴（最高法院九十七年度台上字第八九二號判
    決參照。）。
二、檢察官上訴意旨略以：「被害人甲○○已於：(1)警詢中指稱
    ：「（你於何時何地遭你大兒子毆打，請詳述？）於九十七
    年四月十九日上午十一時許，在我住宅空地前因我大兒子（
    即被告乙○○）持鋤頭柄欲打我，與我相互爭搶，致打傷我
    」、「（為何原因打傷你？）因他先前已向我拿走五十萬元
    去還賭債，最近又回家向我要吵分家產不成，遂與我爭吵，
    我不給，乙○○遂持鋤頭柄打傷我」、「（你於第一次調查
    筆錄中稱遭乙○○持鋤頭柄打傷，該鋤頭柄是由何人拿出來
    的？）是因為當時乙○○進入廚房欲拿菜刀殺我，我才隨手
    在騎樓拿出該鋤頭柄防衛，當我走到門口時，乙○○就跑來
    搶我的鋤頭柄並打傷我」等語；(2)偵查中指稱：「（被告如
    何傷害你？）被告回家要向我拿錢，說不到二句話，他進廚
    房打算拿菜刀，我就到外面拿了鋤頭，他就到外面搶我的鋤
    頭，在外面拉扯過程中，我被被告徒手打傷，鋤頭後來沒有
    被搶走」、「（現場有無證人？）沒有」等語；(3)另案聲請
    核發通常保護今時指稱：「……相對人（即被告乙○○）當
    時躲在裡面，我開門之後，他就跑出來去拿菜刀要打我，然
    後我就拿鋤頭要保護自己……」、「（四月十九日相對人的
    菜刀，有無傷害到你？）沒有，我出來前面拿鋤頭要自衛」
    等語。足認被害人於持鋤頭欲趨趕被告之前，被告確有持菜
    刀欲傷害被害人之行為。準此，本件應無從認定被告主觀上
    係基於防衛意思而為防衛行為，乃原審判決竟認定「被害人
    持鋤頭欲趨趕被告，已經實際上對於被告之行動自由造成強
    制，被害人持鋤頭驅趕被告之行為係屬現在不法之侵害，又
    被告係為防衛現在不法之侵害，而與被害人發生拉扯，是被
    告主觀上係基於防衛意思而為防衛行為，而非基於傷害之故
    意而與被害人拉扯，進而使被害人受有傷害」，顯與案發當
    時情狀不符，認事用法尚有未洽。故爰依刑事訴訟法第三百
    四十四條第一項、第三百六十一條提起上訴，請撤銷原判決
    ，另為適法判決」云云。
三、公訴意旨略以：上訴人即被告乙○○為甲○○之子，二人屬
    家庭暴力防治法第三條第二款規範之家庭成員關係。被告於
    民國（下同）九十七年四月九日上午十一時許，前往甲○○
    在臺南縣玉井鄉豐里村二鄰二十三號之住處，向甲○○索取
    金錢，甲○○不從，雙方發生口角，甲○○即持鋤頭欲驅趕
    被告，被告遂基於傷害他人身體之犯意，徒手毆打甲○○，
    致甲○○受有右大拇趾外側擦傷、右手肘背側擦傷、右膝前
    側擦傷等傷害，因認被告涉有刑法第二百七十七條第一項、
    第二百八十條之傷害直系血親尊親屬罪嫌云云。
四、原審法院以：
(一)、按刑法第二百七十七條第一項之傷害罪，係指行為人於實施
    傷害行為之際，就其行為足以致使他人發生輕傷後果一事，
    主觀上有所認知並有意使其發生，或預見其發生之可能性而
    其發生並不違背其本意之傷害故意，客觀上須為破壞他人生
    理上之器官機能、組織完整或心理上之精神健全狀態，而致
    生異於正常後果之傷害行為。依上開說明可知，行為人須基
    於傷害故意而為傷害行為，且傷害行為與所受傷害之結果須
    具相當因果關係。是本案之關鍵即在於被告是否有基於傷害
    被害人之犯意，徒手毆打被害人甲○○？被害人受有右大拇
    趾外側擦傷、右手肘背側擦傷、右膝前側擦傷等傷害，是否
    係被告徒手毆打所致？經查：
  1.被告為被害人甲○○之子，被告於九十七年四月九日上午十
    一時許，前往被害人甲○○在臺南縣玉井鄉豐里村二鄰二三
    號之住處，雙方發生口角，被害人甲○○即持鋤頭欲驅趕被
    告，被告遂與被害人甲○○發生拉扯，被害人甲○○並受有
    右大拇趾外側擦傷、右手肘背側擦傷、右膝前側擦傷等傷害
    等情，業據被告供述在卷，核與被害人分別於警詢、偵查及
    本院調查時所為之指述相符，且有被害人所提供之台南縣玉
    井鄉衛生所診斷書一紙在卷可參，是此部分之事實堪以認定
    。
  2.查被害人甲○○於(1)警詢中指稱：「（你於何時何地遭你大
    兒子毆打，請詳述?）於九十七年四月十九日上午十一時許
    ，在我住宅空地前因我大兒子（即被告乙○○）持鋤頭柄欲
    打我，與我相互爭搶，致打傷我」、「（為何原因打傷你?
    ）因他先前已向我拿走五十萬元去還賭債，最近又回家向我
    要吵分家產不成，遂與我爭吵，我不給，乙○○遂持鋤頭柄
    打傷我」、「（你於第一次調查筆錄中稱遭乙○○持鋤頭柄
    打傷，該鋤頭柄是由何人拿出來的?）是因為當時乙○○進
    入廚房欲拿菜刀殺我，我才隨手在騎樓拿出該鋤頭柄防衛，
    當我走到門口時，乙○○就跑來搶我的鋤頭柄並打傷我」等
    語；嗣於(2)偵查中指稱：「（被告如何傷害你?）被告回家
    要向我拿錢，說不到二句話，他進廚房打算拿菜刀，我就到
    外面拿了鋤頭，他就到外面搶我的鋤頭，在外面拉扯過程中
    ，我被被告徒手打傷，鋤頭後來沒有被搶走」、「（現場有
    無證人?）沒有」等語；再於(3)於原審法院另案聲請核發通
    常保護令時指稱：「……相對人（即被告乙○○）當時躲在
    裡面，我開門之後，他就跑出來去拿菜刀要打我，然後我就
    拿鋤頭要保護自己……」、「（四月十九日相對人的菜刀，
    有無傷害到你?）沒有，我出來前面拿鋤頭要自衛」等語。
    被告乙○○則：於(1)警詢中供稱：「（你於九十七年四月二
    十九日十一時許在你父親家中，雙方發生毆打是不是有這件
    事?）有，雙方發生扭打」、「（你今日因何事與父親發生
    口角，並造成你父親受傷，你是否也受傷?）我要和他談論
    財產問題，我父親不討論財產問題，而我外面又有負債，所
    以我心裡很急，便與他發生肢體上衝突」、「（當時為何造
    成你父親受傷? 你們當時是不是手上持有物品?）當時是我
    父親拿鋤頭要趕我走，我不走便與他發生拉扯，導致我親跌
    倒受傷」、「（你是不是因為財產問題常回家與父親發生口
    角?）我常因為財產問題回家與父親發生口角」等語；次於
    (2)偵查中供稱：「（傷害案發前，有無與甲○○發生口角?
    ）口氣不好」、「（與被害人甲○○有無拉扯?）有」、「
    （對被害人所講及診斷證明書，有無意見?）我沒有打被害
    人，是搶鋤頭過程中，被害人跌倒的」等語；末於(3)原審法
    院審理時供稱：「我是基於保護自己，我沒有出手打他，且
    被害人也沒有明確說我打他」、「他（指甲○○）不願意放
    過我，被害人未合法變更我的財產，我因為財產的事情才去
    找我父親跟他起爭執，被害人用鋤頭打我，我有出手搶」、
    「我與我父親因房地產而起爭執」、「我沒有打我父親，我
    父親拿鋤頭，我與他互搶，並產生口角，但是我沒有出手打
    我父親」、「我沒有毆打我父親，我父親的傷，都是擦傷，
    是我與他互搶鋤頭時，他跌倒受傷造成的」等語。經核上開
    被害人甲○○與被告分別於警詢、偵查及原審法院審理時所
    為之證述或供述內容之結果可知，當日被告與被害人係因財
    產問題發生口角，被害人遂持鋤頭欲驅趕被告，被告即上前
    與被害人發生拉扯，被害人並受有傷害，要可認定。又被害
    人持鋤頭欲趨趕被告，已經實際上對於被告之行動自由造成
    強制，被害人持鋤頭驅趕被告之行為係屬現在不法之侵害，
    又被告係為防衛現在不法之侵害，而與被害人發生拉扯，是
    被告主觀上係基於防衛意思而為防衛行為，而非基於傷害之
    故意而與被害人拉扯，進而使被害人受有傷害。故公訴意旨
    認被告係基於傷害他人身體之犯意，致被害人受有傷害云云
    ，洵不足採。至於被害人稱其持鋤頭欲趨趕被告之前，被告
    有持菜刀欲傷害被害人云云，惟檢察官就此並未提出積極證
    據證明之，且亦無其他證據足資證明此部分之事實，依上開
    檢察官須負實質之舉證責任之規定及被告無自證己罪之義務
    ，自難僅以被害人之指述，即遽為被告不利之認定。
  3.況依被害人所受之傷勢為「右大拇趾外側擦傷、右手肘背側
    擦傷、右膝前側擦傷」，已如前述，核與被告辯稱被害人的
    傷都是擦傷，是伊與被害人互搶鋤頭時，被害人跌倒受傷造
    成的等語相符；再參酌台南縣玉井鄉衛生所九十七年八月十
    四日所衛字第0970000972號函覆「甲○○於九十七年四月九
    日來所診療，主訴為多處擦傷，依其傷害情形開立診斷書，
    但傷勢無法分別是否為器物或由人徒手造成，當時並無拍照
    存證」等語（見原審卷第四一頁），是依被害人所提供之台
    南縣玉井鄉衛生所診斷書一紙及上開台南縣與井鄉衛生所函
    之內容，亦無法證明被告有徒手毆打被害人之情事。申言之
    ，被害人所受之傷害是否為被告徒手毆打所致，均乏積極證
    據證明之。質言之，本案並無其他證據足資證明此部分之犯
    罪事實，依上開檢察官須負實質之舉證責任之規定及被告無
    自證己罪之義務，自難僅以被害人之指述及上開非供述證據
    ，即遽為被告不利之認定。故公訴意旨認被害人所受之傷害
    係被告徒手毆打所致云云，洵不足採。
(二)、是本件並無充分、積極證據足資證明被告確有傷害直系血親
    尊親屬之構成要件行為，故為無罪判決之諭知等語。原審法
    院已詳敘認定被告無罪之理由、心證，從形式上審查，並無
    違背法令之情形。
五、上訴人提起上訴，僅再次略引被害人甲○○之警詢、偵查筆
    錄及另案聲請核發通常保護令之指述，陳稱被告於被害人持
    鋤頭欲趨趕被告之前，確有持菜刀欲傷害被害人之行為云云
    ，惟上開被害人甲○○之警詢、偵查及另案聲請核發通常保
    護令之供述，均業經原審審酌，並說明其心證如上述，與經
    驗法則或論理法則，並無違背，上訴人就原審已詳為審認之
    事證，仍執陳詞再事爭執，難謂已依據卷內既有訴訟資料或
    提出新事證，指摘或表明第一審判決有何採證認事、用法或
    量刑等足以影響判決本旨之不當或違法之具體事由（按上訴
    理由是否具體，係屬第二審審查之範圍，不在命補正之列，
    刑事訴訟法第三百六十一條修正立法理由參照）。按之上開
    規定，本件上訴顯屬違背法律上之程式，自應予駁以回，並
    不經言詞辯論為之。
六、依刑事訴訟法第三百六十七條前段、第三百七十二條，判決
    如主文。
中    華    民    國    98    年    2     月    27    日
                  刑事第三庭    審判長法  官  陳義仲
                                      法  官  蘇清水
                                      法  官  宋明中
以上正本證明與原本無異。
檢察官如不服本判決應於收受送達後10日內向本院提出上訴書狀
，其未敘述上訴理由者，並得於提起上訴後10日內向本院補提理
由書（均須按他造當事人之人數附繕本）「切勿逕送上級法院」
。
                                      書記官  黃子起
中    華    民    國    98    年    2     月    27    日


司法院資訊處製作；財團法人民間司法改革基金會備份。
